【裁判字號】    94,訴,1546
【裁判日期】    950223
【裁判案由】    詐欺等
【裁判全文】
臺灣板橋地方法院刑事判決              94年度訴字第1546號
公  訴  人  臺灣板橋地方法院檢察署檢察官
被      告  乙○○
??????????（現羈押於臺灣臺北看守所）???
上列被告因詐欺等案件，經檢察官提起公訴（94年度核退偵字第
665號），因被告於本院準備程序中為有罪之陳述，本院告知被
告簡式審判程序之旨，並聽取當事人之意見後，經合議庭裁定改
以簡式審判程序審理，判決如下：
    主  文
乙○○幫助意圖為自己不法之所有，以詐術使人將本人之物交付
，處有期徒刑肆月，如易科罰金，以佰元折算壹日。
    事  實
一、乙○○能預見其提供之帳戶有遭他人利用作為詐騙工具之可
    能，竟仍不違其本意，而基於幫助詐欺之犯意，於民國九十
    三年十月間某日，先由真實姓名不詳綽號「蛋塔」之成年男
    子提供最低開戶金額，並陪同乙○○前往國泰世華商業銀行
    華江分行（下稱國泰世華銀行）及富邦商業銀行板橋分行（
    下稱富邦商銀）由乙○○分別申請開立國泰世華銀行帳號為
    000000000000號、富邦商銀帳號為00000
    0000000號二帳戶，事隔二日後再由乙○○依約前往
    位於臺北縣板橋市○○路「戲骨網咖」，將其前揭申請開立
    之二帳戶之存摺、金融卡、密碼交付予與不詳詐欺集團有犯
    意聯絡之綽號「蛋塔」之人，充抵其積欠「蛋塔」之新臺幣
    （下同）五百餘元借款債務，以供該詐欺集團作為詐騙工具
    使用，嗣該詐欺集團真實姓名不詳之成年人分別於九十三年
    十月二十三日、同年十一月一日，假冒聯合信用卡中心名義
    ，傳送不實之信用卡刷卡消費訊息至丙○○、甲○○○所使
    用之行動電話，丙○○、甲○○○不疑有他，乃與之電話聯
    絡，致陷於錯誤，遂分別於九十三年十月二十三日下午五時
    許、九十三年十一月一日晚間十時五十四分許利用自動櫃員
    機，各自將本人之新臺幣（下同）四萬九千三百五十八元、
    三萬六千七百十三元轉帳至乙○○所提供之上開國泰世華銀
    行及富邦商銀帳戶內，隨即由該詐欺集團真實姓名不詳之成
    年人提領一空。案經丙○○、甲○○○報案，經警將上開二
    帳戶通報為警示帳戶後，嗣乙○○於九十三年十一月二十三
    日下午二時許前往位於臺北縣板橋市○○路○段十五號萬泰
    銀行板橋分行辦理結清帳戶時，為銀行行員方貝嘉察覺報警
    處理而查獲。
二、案經臺北縣政府警察局海山分局報請臺灣板橋地方法院檢察
    署檢察官偵查起訴，因乙○○於本院準備程序中為有罪之陳
    述，經本院合議庭裁定以簡式審判程序審理。
    理  由
一、前揭犯罪事實，業據被告乙○○於本院審理時坦承不諱，核
    與告訴人丙○○、甲○○○於警詢時之指訴及證人方貝嘉於
    警詢時之證述相符，此外，復有富邦商銀客戶存提記錄單、
    國泰世華銀行存款對帳單各一紙及告訴人所提出自動櫃員機
    交易明細表影本共六紙、嘉義縣警察局竹崎分局金融電信人
    頭帳戶通報警示、電話斷話簡便格示表及受理刑事案件報案
    三聯單、基隆市警察局刑警隊偵辦詐騙帳號戶通報警示、詐
    騙電話斷話簡便格式表及受理刑事案件報案三聯單各一紙等
    件附卷可證。足認被告交付存摺、金融卡及密碼供人任意使
    用該帳戶提領款項，且上開詐欺集團真實姓名不詳之成年人
    嗣已利用被告提供之帳戶為取款工具，向告訴人詐取錢財。
    是被告所為任意性自白應與事實相符，洵堪採為認定事實之
    依據。又查，在金融機構開設帳戶，請領存摺及金融卡，係
    針對個人身分之社會信用而予以資金流通，具有強烈之屬人
    性格，而金融帳戶作為個人理財工具，申請開設並無任何特
    殊之限制，一般民眾皆得以存入最低開戶金額之方式申請取
    得，且同一人均得在不同之金融機構申請數個存款帳戶使用
    ，乃眾所週知之事實，則以提供最低開戶金額由他人申請開
    立金融帳戶後再收受使用，自屬可疑，況近年來，社會上各
    式詐財手段迭有所聞，被告對此應無不知之理。再者，一般
    人開立帳戶乃供個人理財之用，綽號「蛋塔」之人若有正當
    開設金融帳戶需求，大可自行為之，何須提供款項由被告開
    立帳戶，更以免除被告五百餘元債務為代價，收受該等帳戶
    使用？被告前於警、偵訊，及本院訊問時徒以不知「蛋塔」
    收受該等帳戶所為何用云云置辯，誠非可採。職是，被告對
    於前揭綽號「蛋塔」之人收購其帳戶存摺、金融卡、密碼，
    可能用於詐財，使偵查機關不易偵查一節，應有所預見，仍
    將上開帳戶之存摺交付「蛋塔」轉交詐欺集團使用，顯有容
    認犯罪事實發生之本意，其有幫助該詐欺集團利用其金融帳
    戶實施詐欺取財犯行之不確定故意及行為甚明。本件事證明
    確，被告幫助詐欺取財之犯行堪以認定，應依法論科。
二、按幫助犯之成立，主觀上行為人須有幫助故意，客觀上須有
    幫助行為，意即須對於犯罪與正犯有共同之認識，而以幫助
    之意思，對於正犯資以助力，而未參與實施犯罪之行為者而
    言（參照最高法院七十五年度臺上字第一五○九號、八十八
    年度臺上字第一二七○號判決意旨）。本件被告將其申請金
    融帳戶之存摺、金融卡、密碼交付「蛋塔」轉供詐欺集團使
    用，使該詐欺集團作為對告訴人實施詐欺取財犯罪之取款工
    具，顯係基於幫助他人實施詐欺取財犯罪之犯意，且所為提
    供金融帳戶之行為，亦屬刑法詐欺罪構成要件以外之行為。
    是核被告所為，應係犯刑法第三百三十九條第一項、第三十
    條第一項之幫助詐欺罪。又被告幫助他人犯前開罪名，爰依
    刑法第三十條第二項規定按正犯之刑減輕之。此外，刑法上
    之常業犯，係以同一犯罪行為之意思反覆為之而成立，是行
    為人須有反覆從事某種行為之主觀意思，並以該項行為之所
    得供作日常生活給養所須之客觀事實表現。而本件被告所有
    之上開帳戶僅為警查獲遭人利用於九十三年十月二十三日及
    同年十一月一日實施上開詐欺行為，且依卷內現存事證，亦
    無其他積極證據證明使用被告所交付帳戶之人有恃該行為營
    生之客觀事實，此部分即應從有利於被告之認定，而認本案
    尚屬幫助普通詐欺罪之範疇，並非常業詐欺罪之幫助犯，公
    訴意旨所指被告係涉犯刑法第三十條第一項、第三百四十條
    之幫助常業詐欺取財罪部分，尚屬無據，惟其社會基礎事實
    既屬同一，爰逕行變更應適用之法條。本院審酌被告為本件
    犯行前未曾受有期徒刑以上刑之宣告，此有臺灣高等法院被
    告前案紀錄表在卷可參，其因一時失慮而罹刑典，而所得利
    益僅為五百餘元債務之免除，且非實際遂行詐欺犯行之人，
    復於犯後本院審理時坦承犯行，及其品行、犯罪動機、目的
    、手段、生活狀況、智識程度、犯罪所得及犯罪所生之損害
    等一切情狀，量處如主文所示之刑，並諭知易科罰金之折算
    標準。
三、聲請意旨另以被告前開犯行，尚涉有刑法第三十條第一項、
    洗錢防制法第九條第一項之幫助洗錢罪嫌一節，按被告未經
    審判證明有罪確定前，推定其為無罪；又犯罪事實應依證據
    認定之，無證據不得認定其犯罪事實；又不能證明被告犯罪
    者，應諭知無罪之判決，刑事訴訟法第一百五十四條第一項
    、第二項及第三百零一條第一項分別定有明文。聲請意旨認
    被告涉有刑法第三十條第一項、洗錢防制法第九條第一項之
    幫助洗錢罪嫌，無非係以：前揭犯罪事實，業據告訴人丙○○、甲○○○於警詢中之指訴，且有富邦商銀客戶存提紀錄
    單、國泰世華銀行存款對帳單，及告訴人所提出之自動櫃員
    機儲戶交易明表在卷可稽為其主要論據。惟查，洗錢防制法
    第二條第一款所稱之「洗錢」係指掩飾或隱匿因自己重大犯
    罪所得財物或財產上利益之行為，然該法所稱之「重大犯罪
    」係以洗錢防制法第三條所規定之犯罪為限，而本件被告將
    其申請之金融帳戶存摺出售詐騙集團成員使用，依卷內現存
    事證，尚無其他積極證據證明該詐騙集團係恃該行為營生已
    如前述，自難論以常業詐欺，則本件被告所涉前開犯行應係
    犯刑法第三百三十九條第一項、第三十條第一項之幫助詐欺
    罪，揆諸前揭之規定，顯非屬洗錢防制法第三條所規定之重
    大犯罪。又洗錢防制法之制定，旨在防止特定重大犯罪不法
    所得之資金或財產，藉由洗錢行為，諸如經由各種金融機關
    或其他交易管道，轉換成為合法來源之資金或財產，切斷資
    金與當初犯罪行為之關連性，隱匿犯罪行為或該資金不法來
    源之本質，使偵查機關無法藉由資金之流向追查犯罪行為人
    ，其所保護之法益為國家對特定重大犯罪之追訴及處罰。此
    外，除利用不知情之合法管道（如金融機關）為之外，其他
    使所得財物或利益之來源合法化，或改變該財物或利益之本
    質，以避免追訴處罰之掩飾、藏匿犯特定重大犯罪所得財產
    或利益之行為均屬洗錢行為。然倘非先有犯罪所得或利益，
    再加以掩飾或隱匿，而係取得犯罪所得或利益之犯罪手段，
    或未合法化犯罪所得或利益之來源，而能一望即知其來源之
    不法性，即非洗錢防制法所規範之對象。本件偵查機關得藉
    由告訴人將款項匯入被告帳戶等情，迅速獲知資金來源之不
    法性，並得以追查資金之流向，資金與當初犯罪行為之關連
    性並未被切斷，與「掩飾」、「隱匿」之性質即有不符。綜
    上所述，聲請意旨所稱被告涉有上開幫助洗錢犯行，尚屬無
    從證明。此外，復查無其他積極證據足認被告有何聲請意旨
    所稱之上開幫助洗錢犯行，本應就此部分犯行為無罪之諭知
    ，然公訴意旨既認此部分犯行與前揭論罪科刑之部分，有牽
    連犯之裁判上一罪之關係，爰不另為無罪之諭知。
據上論斷，應依刑事訴訟法第二百七十三條之一第一項、第二百
九十九條第一項前段、第三百條，刑法第三十條、第三百三十九
條第一項、第四十一條第一項前段，罰金罰鍰提高標準條例第一
條前段、第二條，判決如主文。
本案經檢察官葉志飛到庭執行職務。
中    華    民    國    95    年    2    月    23     日
                刑事第二庭  審判長法  官  李  釱  任
                                  法  官  徐  子  涵
                                  法  官  劉  安  榕
上列正本證明與原本無異。
如不服本判決，應於判決送達後十日內向本院提出上訴狀（應附
繕本），上訴於臺灣高等法院。
                                  書記官  楊  馥  如
中    華    民    國    95    年    2    月    23     日
附錄本案論罪科刑法條全文：
刑法第339條第1項
(普通詐欺罪)
意圖為自己或第 3 人不法之所有，以詐術使人將本人或第 3 人
之物交付者，處五年以下有期徒刑、拘役或科或併科1000元以下
罰金。


司法院資訊處製作；財團法人民間司法改革基金會備份。
